【裁判字號】    97,抗更(一),1
【裁判日期】    970731
【裁判案由】    清償債務強制執行聲明異議
【裁判全文】
臺灣高等法院高雄分院民事裁定         97年度抗更(一)字第1號
抗  告  人  甲○○即梁文漢之.
相  對  人  乙○○
上列當事人間請求清償債務強制執行事件，抗告人聲明異議，對
於中華民國96年11月26日臺灣高雄地方法院96年度執字第95295
號所為駁回裁定提起抗告，經最高法院第一次發回更為裁定，本
院裁定如下：
    主  文
原裁定廢棄。
    理  由
一、本件抗告意旨略以：原法院96年度執字第95295 號強制執行
    事件（下稱系爭執行事件）聲請人梁文漢於聲請強制執行後
    ，已於民國96年12月17日將系爭執行事件所據之執行名義，
    即原法院95年度執字第29726 號債權憑證之權利全數讓與抗
    告人，抗告人乃聲請繼受本事件。因抗告人聲請強制執行之
    標的為債務人即相對人乙○○繼承之公同共有權，而非公同
    共有土地，又公同共有土地，其共有人雖無應有部分，惟依
    司法院院字第1054號解釋「公同共有物未分割前，公同共有
    人中一人之債權人，雖不得對於公同共有物聲請強制執行，
    而對於該公同共有人公同共有之權利，得請求執行」。足見
    公同共有權利得為強制執行之標的，乃原法院認抗告人聲請
    查封拍賣之系爭坐落高雄市小港區坪北683 、686 、686 之
    1 、698 、698 之1 ；700 、700 之1 、700 之2 、700 之
    3 、700 之4 、700 之5 、700 之7 、700 之9 、700 之13
    、701 地號等15筆土地（下稱系爭土地）公同共有權利不得
    強制執行，並命抗告人之債權讓與人梁文漢另行查報相對人
    其他財產，且裁定駁回梁文漢之異議，尚有違誤，為此提起
    抗告，求予廢棄原裁定等語。
二、按公同共有物未分割前，公同共有人中一人之債權人，雖不
    得對於公共共有「物」聲請強制執行，而對於該公同共有人
    公同共有之「權利」得請求執行。已經司法院院字第1054號
    (二)解釋在案。該解釋既未區分一般公同共有及因繼承而公同
    共有之權利，復未限縮於僅為「查封」之執行，且債務人因
    繼承而取得不動產公同共有之權利，如可依其應繼分估算出
    潛在之應有部分，並非不能比照或類推適用對於不動產之執
    行方法換價，則遽將相對人因繼承而公同共有不動產權利之
    「拍賣」執行排除在上開解釋適用範圍外，非無不適用該解
    釋之違誤。至司法院印頒「法院辦理民事執行實務參考手冊
    」（下稱系爭執行手冊）雖謂：「債務人公同共有之權利，
    如係基於繼承關係而來，則因繼承人於遺產分割析算完畢前
    ，對特定物之公同共有權利，尚無法自一切權利義務公同共
    有之遺產中單獨抽離而為執行標的，故應俟辦妥遺產分割後
    ，始得進行拍賣。」（見民國96年6 月8 日印行之第243 頁
    ），惟非絕對不許對因繼承取得不動產之公同共有權利為強
    制執行。苟須辦妥遺產分割後，始得進行拍賣，而債權人並
    無不得代為辦理之情形時，則未命債權人代為辦理而無正當
    理由拒不辦理時，遽爾不准其對之為拍賣之強制執行，自與
    強制執行法第28條之1 第1 款之規範意旨不合，難謂無適用
    法規顯有錯誤之情事（參閱最高法院97年度台抗字第355 號
    裁定要旨）。
三、經查系爭土地為相對人乙○○因繼承關係，與其他繼承人翁
    煇蛟、賴盈政、翁三惠、翁久美子、翁之幼共同繼承，且迄
    今仍未辦理分割登記，而與其他繼承人公同共有系爭土地，
    有系爭土地之登記謄本附於前開執行卷可稽，堪認系爭土地
    仍屬相對人與上開其他繼承人，因繼承而公同共有，揆諸前
    揭說明，梁文漢聲請就相對人所公同共有系爭土地之「權利
    」予以強制執行，尚無不可。乃原法院96年11月9 日雄院鳴
    96執祿字第95295 執行命令，援引系爭執行手冊所載上開內
    容，限期5 日命梁文漢另行查報相對人其他可供執行之財產
    ，逾期即逕行塗銷原為之查封登記，顯已寓有不再就梁文漢
    所聲請強制執行之相對人前述公同共有系爭土地權利為拍賣
    執行之意，既未調查梁文漢能否代相對人辦理遺產分割，復
    未命梁文漢為該行為，自與前揭說明不符，抗告人之債權讓
    與梁文漢對之聲明異議即無不合。原法院疏未詳查，遽予駁
    回，尚有未當，抗告意旨指摘原裁定不當，求予廢棄，為有
    理由，應由本院將原裁定廢棄，並由原法院更為適當之處理
    。
四、據上論結，本件抗告為有理由，依強制執行法第30條之1 、
    民事訴訟法第492條，裁定如主文。
中    華    民    國    97    年    7     月    31    日
                            民事第三庭
                                審判長法官  張國彬
                                法      官  魏式璧
                                法      官  吳登輝
以上正本證明與原本無異。
如不服本裁定應於送達後10日內向本院提出再抗告狀（並按他造
當事人之人數附繕本），並繳納再抗告費新台幣1,000 元。再為
抗告應以適用法規顯有錯誤為理由，並經本院之許可，該許可以
原裁定所涉及之法律見解具有原則上之重要性者為限，並委任律
師為代理人。抗告人之配偶、三親等內之血親、二親等內之姻親
，或抗告人為法人、中央或地方機關時，其所屬專任人員具有律
師資格並經法院認適當者，亦得為第三審代理人。抗告人或其法
定代理人具有律師資格者及前項情形，應於提起抗告或委任時釋
明之。
中    華    民    國    97    年     8    月    4     日
                                書  記  官  張明賢
                                                      Ｆ


司法院資訊處製作；財團法人民間司法改革基金會備份。
